【裁判字號】    99,台上,2207
【裁判日期】    990415
【裁判案由】    妨害性自主
【裁判全文】
最高法院刑事判決            九十九年度台上字第二二０七號
上  訴  人  台灣高等法院高雄分院檢察署檢察官
被      告  甲○○
上列上訴人因被告妨害性自主案件，不服台灣高等法院高雄分院
中華民國九十七年三月十日第二審更審判決（九十六年度上更(一)
字第三八七號，起訴案號：台灣高雄地方法院檢察署九十四年度
偵字第一二０九四號），提起上訴，本院判決如下：
    主  文
原判決撤銷，發回台灣高等法院高雄分院。
    理  由
本件原判決以公訴意旨略以：被告甲○○於民國九十四年○月初
某日，在○○○○○○醫院（即○○○○○醫院）認識同為病友
，代號0000-0000之成年女子（真實姓名、年籍詳卷，下稱Ａ女
），進而交往。於九十四年○月○○日晚間，與Ａ女相約至高雄
市○○區○○街○○○號○○賓館○○○號房投宿，竟基於乘機
性交之概括犯意，明知Ａ女係輕度智障者，對於普通事務知覺理
會及語言表達之能力，均較一般人為低，利用Ａ女有此身心障礙
，不知抗拒之情形，先將止痛藥丸交予Ａ女服用，同時誘使Ａ女
飲用啤酒，使Ａ女陷於意識不清狀態，趁Ａ女不知抗拒情形下，
以其手及陰莖進入Ａ女陰道之方式為性交行為得逞。復於同年○
月○○○日上午，再以相同手法，對Ａ女為性交行為得逞。嗣Ａ
女於同年四月二十一日下午，以電話聯絡友人，經友人告知應離
開賓館，並報警處理始悉上情等情，因認被告涉犯修正前刑法第
二百二十五條第一項之乘機性交罪嫌。經審理結果，認不能證明
被告犯罪，因而撤銷第一審之科刑判決，改判諭知被告無罪，固
非無見。
惟查：(一)、修正前刑法第二百二十五條第一項之罪，以對於男女
利用其心神喪失、精神耗弱、身心障礙或其他相類之情形，不能
或不知抗拒而為性交者，為其成立要件（該罪於九十四年二月二
日修正為「對於男女利用其精神、身體障礙、心智缺陷或其他相
類之情形，不能或不知抗拒而為性交者，處三年以上十年以下有
期徒刑。」）。被害人有無因上述心理或生理之障礙情形，以致
於不能或不知抗拒加害人所為之性交行為，係以被害人於被害時
身、心之客觀狀態作為認定標準。卷查Ａ女為輕度智障之身心障
礙者，其於案發前即九十四年○月十○日至同月十○日間，原即
因情緒起伏大、心情低落及失眠等症狀，在○○○○○醫院住院
治療，案發後復於同年○月○○○日至○○○○○醫院住院，隨
於同日又轉往財團法人○○○○○○○○○之家附設○○醫院（
下稱○○醫院）住院治療，至同年○月○十日出院，其於○○醫
院住院期間有聽幻覺、失眠及自言自語等症狀，有殘障手冊、○
○○○○醫院附設○○處（即○○○○處）出院病歷摘要、○○
醫院診斷證明書等影本可稽（見警卷證物袋、偵查卷第二十三頁
、原審卷證物袋），原審並憑以認定Ａ女在案發前「即有難治之
精神病症」（見原判決第六頁倒數第九行至第七頁第三行），故
Ａ女於案發前、後之精神或心智狀態，似均與一般常人有異。乃
原審對於Ａ女於案發當時之精神及心智狀態如何？有無因心理或
生理之障礙情形，以致於不能或不知抗拒被告所為之性交行為？
均未調查審認，即遽予採信被告所為之辯解，而為有利於被告之
論斷，已有調查未盡之違法。又Ａ女於原審關於案發前後相關經
過情形暨案發日期所為之陳述，雖有未盡之處，然此是否係因Ａ
女之智能障礙，無法就其經歷之事實為完全之陳述所致？亦非無
斟酌之餘地。原審就此完全未予以考量說明，僅以Ａ女對於相關
案情細節部分之陳述有未盡之處等由，認Ａ女所為之指述不足採
信（見原判決理由貳之(一)、(二)），顯係就Ａ女所為陳述之證明力
，按一般常人之智能狀況予以評價，所為論斷難認與經驗法則相
符，亦有可議。(二)、判決書不論其記載之主文如何，均應依刑事
訴訟法第三百零八條規定記載其理由。而判決所載理由矛盾者，
其判決當然違背法令，亦為刑事訴訟法第三百七十九條第十四款
所明定。是判決理由記載所採用之證據，必須適合於判決之推論
結果，始得採為判斷資料，如所採證據不適合於判決之推論結果
者，自屬證據上理由矛盾，其判決當然違背法令。原判決依憑被
告於九十四年○月○十日十九時十一分至二十一時十分間，曾至
○○○○○醫院就診，主訴「焦慮不安、躁動」，並施打生理食
鹽水及Anxicam（lorazepam）針劑之就醫紀錄，資為採信被告所
為：其因打針後並無性慾，無法勃起，故九十四年○月○十日當
晚未與Ａ女性交，同年○月○○○日上午係應Ａ女要求而與之性
交等辯解之論據（見原判決理由貳之(三)）。然依卷附○○○○○
醫院九十○年十一月三十日醫○字第０九四０００五０○○號函
所載略以：「一般而言，生理食鹽水為補充身體所需體液，對一
般人無明顯副作用。Anxicam（lorazepam）為一種Benzodiazepa
m類的藥物，作用為抗焦慮、鎮靜、肌肉鬆弛、助眠等，副作用
可能包括嗜睡、昏眩、步態不穩等。但視個案是否長期使用與施
予劑量，產生影響程度有所不同」（見第一審卷第四十頁），如
果無訛，Anxicam（lorazepam）似乎並無抑制性慾或造成男性無
法勃起之藥效及副作用。原審未遑對Anxicam（lorazepam）究竟
有無上述藥效或副作用進一步調查釐清，即遽行引用○○○○○
醫院上開函文作為採信被告上述辯解之論據，併有調查未盡及判
決理由矛盾之違法。檢察官上訴意旨指摘原判決不當，尚非全無
理由，應認原判決有撤銷發回更審之原因。
據上論結，應依刑事訴訟法第三百九十七條、第四百零一條，判
決如主文。
中    華    民    國  九十九  年    四    月   十五   日
                      最高法院刑事第五庭
                          審判長法官  陳  正  庸
                                法官  林  秀  夫
                                法官  宋      祺
                                法官  陳  祐  治
                                法官  林  瑞  斌
本件正本證明與原本無異
                                      書  記  官
中    華    民    國  九十九  年    四    月  二十一  日
                                                      V

司法院資訊處製作；財團法人民間司法改革基金會備份。
